臺灣高等法院刑事判決
111年度上訴字第2226號
上  訴  人  
即  被  告  林○○




選任辯護人  許瓊之律師
上列上訴人因家暴傷害案件，不服臺灣新北地方法院110年度訴
字第868號，中華民國111年2月23日第一審判決（起訴案號：臺
灣新北地方檢察署109年度偵字第37413號），提起上訴，本院判
決如下：
    主  文
上訴駁回。
    事  實
一、林○○與洪○○係姑嫂關係，2人為家庭暴力防治法第3條第4款
    所定之家庭成員。洪○○平日居住○○○市○○區○○路000巷0弄0號
    2樓之居所，林○○則於假日始返回上址居住，林○○與洪○○於
    民國109年3月8日晚間，在上址住宅內，因鞋子擺放問題發
    生爭執，林○○竟基於傷害他人身體之犯意，徒手毆打洪○○頭
    部、眼部，並拉扯洪○○頭髮，致洪○○受有額頭及左眼眶處表
    淺損傷、左眼視網膜裂孔、左手第2及第5指表淺損傷等傷害
    。
二、案經洪○○訴由臺灣新北地方檢察署檢察官偵查起訴。
    理  由
壹、證據能力
一、本判決經引用被告以外之人於審判外之陳述，檢察官、被告
    及辯護人於本院準備程序對於該等證據能力均未爭執，且迄
    於言詞辯論終結前亦無聲明異議(見本院卷第90頁至第95頁)
    。本院審酌上開證據資料作成時之情況，並無違法取證或其
    他瑕疵，且與待證事實具有關聯性，認為以之作為證據為適
    當，依刑事訴訟法第159條之5規定，均有證據能力。又所引
    非供述證據，與本案均有關聯性，且查無違反法定程序取得
    之情，依刑事訴訟法第158條之4反面解釋，亦均有證據能力
    。
二、至被告及辯護人爭執㈠告訴人洪○○及其配偶林○鉉於檢察事務
    官偵詢時所為之陳述；㈡衛生福利部雙和醫院110年10月19日
    雙院歷字第1100009807號函之證據能力。此部分未經引用為
    認定被告犯罪事實之證據方法，爰不贅述其證據能力之有無
    。
貳、實體認定
一、訊之被告固坦承其於上開時、地與告訴人洪○○發生爭執，並
    徒手拉告訴人頭髮之事實，惟否認有何傷害犯行，辯稱：是
    告訴人先用拳頭搥我的背，打我的頭並抓我頭髮，我沒有回
    手也沒有攻擊，只是去擋，以免受更重的傷害，我是正當防
    衛，告訴人拉扯我的頭髮時即已重心不穩，而我因為頭髮被
    拉扯疼痛，不慎拉到告訴人的頭髮，2人就一起跌倒，至於
    告訴人左眼視網膜裂孔與我無關等語。經查：
  ㈠被告於前開時、地，因鞋子擺放問題與告訴人爭執，進而發
    生肢體拉扯，雙雙跌倒在地之事實，業據被告供明在卷（見
    原審卷第42至43、205頁），核與證人即告訴人洪○○（見原
    審卷第167至169頁）、被告胞兄即告訴人配偶林○鉉（見原
    審卷第121頁）證述情節大相符。而告訴人在前開肢體衝突
    後，當日晚上即至天主教永和耕莘醫院（下稱耕莘醫院）驗
    傷，經診斷受有額頭及左眼眶處表淺損傷、左手第2及第5指
    表淺損傷等傷害，有其傷勢照片與耕莘醫院109年3月8日受
    理家庭暴力事件驗傷診斷書等可參（見他字卷第5、6、13至
    14頁）；翌（9）日再經檢出告訴人左眼視網膜裂孔，有衛
    生福利部雙和醫院(下簡稱雙和醫院)109年3月9日診斷證明
    書及門診紀錄單與病歷資料可憑（見他字卷第17頁，原審卷
    第83至87頁），核與證人即告訴人指證之衝突過程，暨其遭
    受拉扯毆打之攻擊情節亦屬相符。
　㈡被告雖否認出手攻擊告訴人或稱單純用手護頭，以防衛告訴
    人之攻擊云云（見原審卷第42、43頁）。然其當日確有出手
    攻擊告訴人之行為，業據證人即告訴人結證在卷（見原審卷
    第167至169頁）。訊之被告雖辯稱係遭告訴人毆打在先，然
    於偵查中除爭執主觀犯意，及告訴人左眼視網膜裂孔之傷害
    外（另詳後述），對於耕莘醫院診斷證明書所載傷情，亦供
    認「事實上我有傷害到他（指告訴人），但我主觀上是為了
    防衛」等情不諱（見他字卷第38頁反面），足見被告確有導
    致告訴人頭、臉及手部受傷之客觀舉動。至於：
　⒈證人林○鉉雖表示被告當日行為應該「不算毆打」（見原審卷
    第122頁），然亦證稱被告與告訴人當天先在客廳走廊發生
    碰撞，繼而在楊美賢試圖阻擋隔絕而遭告訴人推開後，續行
    扭打，其見狀上前勒住被告脖子將其架開等情明確（見原審
    卷第121頁），足見被告在衝突過程中，確與告訴人近身並
    有拉扯攻擊之積極舉動，否則林○鉉殆無選擇以勒頸架開被
    告之方式，阻止2人衝突之可能。蓋被告倘單純遭受毆打或
    防衛自身，則林○鉉此舉僅能為攻擊之一方提供助力，加大
    損害，而無制止衝突之效。
　⒉證人即被告母親楊美賢，固於原審具結證稱僅見告訴人上前
    毆打被告，被告未為反應、動作，也沒有打告訴人（見原審
    卷第192、194至195頁），然此除與被告供認其在衝突過程
    中，有「用拳頭到上肢手臂的部分觸碰到告訴人的手」、「
    扯到告訴人的頭髮」、「一起重心不穩跌倒」（見原審卷第
    43頁）等情不符外；經詰以其因何未見被告反應時，楊美賢
    復推稱「嚇呆」、「沒有仔細看」並表示時間太久，忘記了
    ；又謂「因為我要『勸架』，我怕她們會受傷害，我在旁邊勸
    架，把他們拉開」、「（當時有哪些人跌倒？）告訴人和被
    告」；並對在場人員之受傷狀況表示「我當時沒注意那麼多
    ，我只注意被告，她的指甲快斷掉了，林○鉉的臉受傷，被
    抓，我就跟林○鉉說他的臉被抓了，結果他才走掉，我才把
    他們拉開」，甚至表示告訴人前往警局製做筆錄時「我看她
    都好好的，也沒什麼，隔天說什麼她的額頭有受傷，但她跟
    我聊天、告狀的時候，我看她都好好的，也沒說什麼樣，怎
    麼會說她額頭傷」（見原審卷第193至197頁），核其前後說
    詞反覆，且與告訴人同日檢傷結果及傷情照片不符，亦難採
    憑。
　⒊被告另以告訴人對於當日衝突中，被告是先拉扯告訴人頭髮
    或出拳毆打，指訴前後不一，質疑其證言之真實部分：經核
    告訴人在109年3月8日偵查時，指訴2人衝突起因，及被告對
    其施以出拳毆打及拉扯頭髮之行為（見他字卷第37頁反面）
    ；續於110年1月5日偵訊時，則在檢察官詢問其和解意願時
    ，表示是被告先行動手，致其受傷，不想和解（見偵37413
    卷第52頁），所訴未見明顯歧異。而告訴人在原審審理時，
    對於被告是先動手拉其頭髮或出拳毆打，供述雖有出入，然
    其原審證述時間（111年1月17日）距衝突發生日期已近2年
    。且本案屬偶發爭執，被告及告訴人均係徒手狀態，期間並
    有楊美賢、楊仁鉉分別試圖制止、或上前架開被告並與被告
    發生衝突，而遭被告抓傷，場面混亂可見一斑。又被告與告
    訴人發生拉扯並雙雙倒地之事實，業為彼等供明在卷，足見
    2人確有肢體上之衝突，自不因告訴人對於細節順序之記憶
    誤差，逕認其全部指證均不可採。
　㈢告訴人於109年3月8日晚上發生衝突後，同日22時39分撥打11
    0報案，由警方人員到場處理，因雙方受傷，經告知權益後
    ，皆暫不提出告訴，遂抄登資料備查，並回報處理情形，有
    新北市政府警察局永和分局永和所受理民眾110報案案件及
    員警工作紀錄表之記載可稽（見109偵 37413號卷第23至24
    頁）。之後，告訴人即前往耕莘醫院表示遭家人打頭及抓頭
    髮而進行驗傷，23時24分經診斷受有額頭及左眼眶處表淺損
    傷、左手第2及第5指表淺損傷等傷害，有耕莘醫院驗傷診斷
    書可憑，訊之被告亦於偵查中供認此部分傷情與其相關，業
    如前述。關於告訴人左眼視網膜裂孔部分，被告雖否認與其
    有關，惟告訴人在衝突當日23時42分，即經耕莘醫院檢出受
    有外部可見之額頭及左眼眶處表淺損傷及左手第2及5指表淺
    損傷之傷害，且經告訴人表示係遭家人打頭及抓頭髮，已如
    前述。嗣因告訴人察覺有「見到閃光」之異常狀況，遂於翌
    （9）日晚上前往衛生福利部雙和醫院就醫，經醫師看診判
    斷為左眼視網膜裂孔，疑似創傷後引起，並在局部麻醉下，
    接受左眼視網膜雷射手術，亦據證人即告訴人證稱：被告是
    用拳頭打我的頭跟眼睛，隔天我就發現不只是腫，我的眼睛
    看到的東西都是一些黑影及閃光火球，所以我才又再去看醫
    生，醫生的判斷就是必須立即做雷射手術，因為已經視網膜
    裂孔了，開始看到閃光的時間點大約就是隔天早上，就是10
    9年3月9日早上起來我發現有這個問題，我一開始以為可能
    是剛起床，後來發現不對，因為一直持續都是一樣的狀況沒
    有消失，而看到閃光的就那隻眼睛，就是遭被告攻擊的左眼
    等語明確（見原審卷第171頁），並有雙和醫院109年3月9日
    診斷證明書及門診紀錄單與病歷資料可憑。衡諸告訴人確受
    被告攻擊拉扯，已如前述，而告訴人外部可見之傷處包括額
    頭及左眼眶處，亦有耕莘醫院驗傷診斷書可稽，足見被告施
    力範圍包括告訴人左眼附近；參以告訴人出現「看見閃光」
    之時間（109年3月9日早上）與本案發生及初次驗傷（109年
    3月8日晚上），暨經檢查發現左眼視網膜裂孔並進行雷射手
    術之時間（109年3月9日21時許）均屬密接，且時序相符，
    此外未見有其他外力介入之情形，因認被告之傷害行為與告
    訴人左眼視網膜裂孔之結果具有因果關係，此不因告訴人左
    眼視網膜是否曾有受傷紀錄或於受傷前已有視網膜較薄之狀
    態無涉。蓋該等狀態固可能弱化告訴人視網膜承受外力之能
    力，然若非被告施加不法外力，並不會造成告訴人在前揭時
    、地，受有左眼視網膜裂孔之傷害，是依經驗法則，綜合被
    告行為當時所存在之一切事實，為客觀之事後審查，足認在
    一般情形下，有此環境、有此行為之同一條件，均可發生同
    一之結果，則被告行為自為發生告訴人左眼視網膜裂孔結果
    之相當條件，行為與結果即有相當之因果關係。被告雖以證
    人林○鉉身為被告配偶，卻未聽聞告訴人提及眼睛不適及回
    診事宜，辯稱告訴人此部分指訴不實云云。然告訴人前述檢
    查診斷與雷射手術之事實，俱有雙和醫院之病歷紀載可憑；
    而林○鉉既為告訴人配偶，亦為被告胞兄，並自承對於勸阻
    被告致其告訴逾期一事，感覺後悔（見原審卷第139頁）；
    佐以告訴人是在109年3月9日上午察覺睛眼有異，同日晚上
    檢出眼視網膜裂孔並進行手術，此後離家相當期日未回，則
    其縱未告知林○鉉上情，亦不足以推翻前開事證，逕指告訴
    人此部分傷情與前日之衝突無關。被告及辯護人徒以告訴人
    未立即表示眼睛出現閃光，且非同日診斷發現左眼視網膜裂
    孔，辯稱該等傷害與被告行為無關，並不足採。
　㈣證人林○鉉雖於原審110年11月23日審理時證稱，並未見到被
    告徒手毆打告訴人的頭部、眼睛或其他部位，告訴人眼鏡亦
    未掉落云云（見原審卷第126、137頁）；然亦表示當時楊美
    賢在被告與告訴人中間，其在旁邊，所見情況太過混亂等語
    （見原審卷第122至123頁）。佐以其稱被告與告訴人雙雙倒
    在廚房階梯處之狹小空間時，告訴人是遭被告壓在下面（見
    原審卷第135至136頁）；而經質以雙方是否只有拉扯頭髮，
    沒有互相抓手時，復表示「應該也是有互相拉扯手的行為」
    、（在拉扯中有無因此揮到頭部？）或許」、「（你有無看
    到在拉扯中被告是否有不小心揮到告訴人的頭部或臉部？）
    沒有注意」，並表示自己當天也遭被告攻擊受傷，更在敘明
    「我並沒有說只有被告出手」後，改稱「一開始是告訴人攻
    擊」云云（見原審卷第136至138頁）。觀其供述情節，暨經
    質疑證詞與偵查程序之供述不符時，自承「因為那時候我是
    想以和為貴，當下我都是只是想說家醜不可外揚就這樣子，
    說實在這是一個很芝麻蒜皮的事情，其實我還蠻後悔的，因
    為是我要求被告不要對告訴人提告，以至於超過提告期限，
    因為當下是有互不提告」之心理狀態（見原審卷第139頁）
    ，顯受偶發衝突之混亂場面影響觀察能力，並因家人關係考
    量、與事發時日久遠等因素影響記憶，難以辨明若干過程。
    是此部分亦難據以推翻前開事證，而為有利被告之認定。
二、按正當防衛必須對於現在不法之侵害始得為之；彼此互毆，
    亦必一方初無傷人之行為，因排除對方不法之侵害而加以還
    擊，始得以正當防衛論，故侵害已過去後之報復行為，與無
    從分別何方為不法侵害之互毆行為，均不得主張防衛權。況
    互毆係屬多數動作構成單純一罪而互為攻擊之傷害行為，縱
    令一方先行出手，而還擊（或還手）一方在客觀上苟非單純
    僅對於現在不法之侵害為必要排除之反擊行為，因其本即有
    傷害之犯意存在，則對其互為攻擊之還手反擊行為，自無主
    張防衛權之餘地。被告固辯稱因遭告訴人以拳頭搥擊背部並
    為後續攻擊，故為阻擋而有防衛行為云云。然被告於衝突過
    程中，除持續與告訴人拉扯外，尚有攻擊對方頭、眼部位之
    積極舉動，核其肢體拉扯、出拳揮擊等動作，均屬積極反擊
    之互毆行為，而非基於單純為防禦來自告訴人之攻擊，應認
    係出於傷害犯意所為，而與正當防衛之要件不符，被告辯稱
    僅屬防衛行為，不具傷害故意云云，亦不足採。
三、綜上，本案事證明確，被告犯行堪予認定，應依法論科。
四、論罪及駁回上訴之理由
　㈠論罪：
　⒈按家庭暴力防治法所稱「家庭暴力」，係指家庭成員間實施
    身體或精神上不法侵害之行為；所稱「家庭暴力罪」，係指
    家庭成員間故意實施家庭暴力行為而成立其他法律所規定之
    犯罪，家庭暴力防治法第2條第1款、第2款定有明文。被告
    與告訴人為姑嫂關係，業據被告、告訴人及楊美賢、林○鉉
    供明在卷，並有其等之戶籍資料查詢結果可稽（見他字卷第
    53-54頁；原審卷第23、37頁），是其2人為家庭暴力防治法
    第3條第4款所定之家庭成員關係。而被告對告訴人所為之傷
    害行為，已屬家庭成員間實施之身體上不法侵害行為，為家
    庭暴力防治法第2條第1款所稱之家庭暴力，均該當同條第2
    款之家庭暴力罪；惟因家庭暴力防治法對於家庭暴力罪並無
    罰則之規定，仍應依刑法之規定予以論罪科刑。核被告所為
    ，係犯刑法第277條第1項之傷害罪。公訴意旨就上開犯行漏
    未援引家庭暴力防治法之相關規定，尚有未洽，應予補充。
  ⒉被告多次拉扯毆打告訴人之舉動，均係基於單一傷害之犯意
    ，於密接時、地、對相同對象實施犯罪行為，且侵害法益同
    一，依一般社會健全觀念，難以強行分開，在刑法評價上，
    應視為數個舉動之接續施行，合為包括之一行為予以評價，
    為接續犯，僅成立一罪。
  ⒊公訴意旨雖未論及被告徒手毆打告訴人眼部之事實，惟此部
    分與檢察官起訴所指之傷害犯行具有接續犯之實質上一罪關
    係，是為起訴效力所及，本院自得併予審理，附此敘明。
㈡原審以被告傷害犯行，事證明確，適用刑法第277 條第1 項、
  第41條第1 項前段，刑法施行法第1 條之1 第1 項等規定，並
  以行為人之責任為基礎，審酌被告細故出手毆打告訴人，致告
  訴人受有如事實欄所載之傷害，未能尊重他人之身體，犯後否
  認，迄未與告訴人達成和解填補損害之態度，所為實屬不該，
  兼衡被告之犯罪動機、目的、徒手攻擊之手段、告訴人之傷勢
  ，暨其自述教育程度為專科畢業、目前從事技術員工作、月薪
  約新臺幣2至3萬元，需要撫養母親跟胞妹等家庭經濟與生活狀
  況（見原審卷第207頁、本院卷第97頁）之一切情狀，量處拘
  役50日，並諭知易科罰金之折算標準。經核原審認事用法均無
  違誤，量刑亦屬妥適，應予維持。被告仍執陳詞，否認犯罪，
  並主張正當防衛，所辯並不足採，業經本院論駁如上，因認被
  告上訴無理由，應予駁回。
據上論斷，應依刑事訴訟法第368條，判決如主文。
本案經檢察官謝奇孟提起公訴，檢察官劉斐玲到庭執行職務。
中　　華　　民　　國　　111 　年　　9 　　月　　29　　日
                  刑事第六庭    審判長法　官  劉方慈
　　　　　　　　　　　　　　　　　　　法　官  許曉微
　　　　　　　　　　　　　　　　　　　法　官  蕭世昌
以上正本證明與原本無異。
如不服本判決，應於收受送達後20日內向本院提出上訴書狀，其
未敘述上訴之理由者並得於提起上訴後20日內向本院補提理由書
（均須按他造當事人之人數附繕本）「切勿逕送上級法院」。
                                      書記官　吳建甫
中　　華　　民　　國　　111 　年　　10　　月　　3 　　日
附錄：本案論罪科刑法條全文
中華民國刑法第277條
傷害人之身體或健康者，處五年以下有期徒刑、拘役或五十萬元
以下罰金。
犯前項之罪，因而致人於死者，處無期徒刑或七年以上有期徒刑
；致重傷者，處三年以上十年以下有期徒刑。